【裁判字號】    91,婚,278
【裁判日期】    920930
【裁判案由】    履行同居
【裁判全文】
臺灣彰化地方法院民事判決  九十一年度婚字第二七八號
    原      告  甲○○
                        送達代.
    被      告  乙○○
右當事人間請求離婚事件，經本院於民國九十二年九月十八日言詞辯論終結，判決如
左：
    主    文
准原告與被告離婚。
訴訟費用由被告負擔。
    事    實
甲、原告方面：
    一、聲明：如主文所示。
    二、陳述：
    （一）緣被告乙○○係一大陸女子，原告甲○○經由友人介紹與其認識，雙方並
          於民國（下同）八十九年一月二十七日在大陸福建省莆田市結婚，婚後不
          久被告即以團聚事由申請入境來台獲准，並於同年四月十日入境來台與原
          告共同生活並履行同居之義務。詎料被告於九十年十二月二日離境返回大
          陸福建娘家時，竟然是未事先告知原告而無故離家，原告嗣後雖曾多次以
          電話敦請被告回台履行同居，然被告均一再表示無意與原告共同生活。原
          告本身係一重度肢體殘障人士，原告因行動不便而未能動身前往大陸找尋
          被告協議共同經營家庭婚姻生活之方式，且憂心被告在大陸娘家之生活實
          況。
    （二）又被告於返回大陸福建娘家後寫了一封信給原告，希望原告能與被告辦理
          離婚。原告雖曾多次以電話敦請被告回台履行同居，然被告均一再表示無
          意與原告共同生活，顯見被告不僅無意與原告同居，且是惡意遺棄原告。
          再原告與被告間之婚姻是透過媒介即迅速結婚，並無感情基礎，在無實際
          婚姻生活的情況下，名義上之夫妻關係僅是羈絆雙方之無形枷鎖。復被告
          亦基於相同認知而已向大陸福建省仙游縣人民法院訴請判決與原告離婚。
          足見兩造婚姻感情已嚴重破裂，實無再行復合之可能，顯然已該當難以維
          持婚姻之重大事由。
    （三）按夫妻之一方以惡意遺棄他方在繼續狀態中者及夫妻之一方有難以維持婚
          姻之重大事由者，他方得向法院請求離婚。民法第一千零五十二條第一項
          第五款及同條第二項定有明文。查本件兩造經由友人介紹而倉促結婚，婚
          後申請入境來台團聚不久，卻又無故離家返回大陸，經多次電話聯絡，被
          告均表示不願再回台與原告共同生活，核被告所為，顯係惡意遺棄原告在
          繼續狀態中。又被告係一大陸女子，雙方之生活背景、文化價值觀念歧異
          甚深，且溝通困難而無法建立起夫妻情感。此外，被告亦基於雙方性格不
          合、分居兩地、無法建立夫妻感情、夫妻實係名存實亡等理由，向大陸福
          建省仙游縣人民法院訴請裁判離婚。是以，顯見兩造現均已喪失繼續維細
          繫婚姻之意願，兩造感情裂痕無法癒合，而在情愛已失的情況下，顯難再
          期兩造和平圓滿維持婚姻生活，應已該當顯有難以維持婚姻之重大事由。
          爰依民法第一千零五十二條第一項及第五款及同條第二項規定之離婚事由
          ，請求裁判離婚。
    （四）對被告抗辯所為之陳述：被告來台期間，原告從事輪椅器材業，被告在台
          之生活費用均由原告支付，至被告代工所賺得的錢都是寄回大陸，被告說
          原告強行搜被告的錢包是不實在的，因為被告的手不方便。被告在台灣的
          時候，原告只是說錢丟了，被告就說原告不信任被告。
  三、證據：提出財團法人海峽交流基金會證明書影本一件、結婚公證書影本一件、
      戶籍謄本一件、身心障礙手冊影本一件、被告所寫信函影本一件、大陸福建省
      仙由游縣人民法院傳票、回證、通知書及民事訴狀等影本各一件，通知書及告
      知書等影本各二件，並聲請訊問證人王重源。
乙、被告方面：被告未於言詞辯論期日到場，據其提出之書狀聲明陳述如左：
    一、聲明：同意原告離婚之請求。
    二、陳述：原告稱雙方於八十九年一月二十七日在莆田市結婚，婚后被告赴臺共
        同生活一年多時間，這是事實。但是，在同居生活期間，被告人生地不熟，
        按理原告應履行夫妻互助扶養之義務，並尊重被告的人格尊嚴。但是，原告
        卻從不付給被告開支，被告在臺期間全靠自己做手工賺點菲薄工資開支。而
        且，原告猜疑心大，對被告不信任，有幾次懷疑被告偷原告錢，尤其有一次
        ，原告還強行搜索被告的錢包，結果證明被告是清白的。原告的行為使被告
        十分傷心，雙方也無法建立夫妻感情。為此，同居一年有餘，被告即請求返
        回大陸，原告當時見夫妻感情無法建立，亦協助被告辦理返大陸的一切手續
        ，讓被告返回大陸。此次婚姻之過錯，完全是原告造成的，並非被告遺棄原
        告。由於雙方在婚前缺乏了解，草率結合，婚後又由於原告不能以夫妻關係
        平等對待，侮辱被告的人格尊嚴。為此，被告已依據大陸之法律，在福建省
        仙游縣人民法院提起離婚之訴。
丙、本院依職權函請內政部警政署入出境管理局查詢被告之入出境資料。
    理    由
一、被告未於言詞辯論期日到場，核無民事訴訟法第三百八十六條各款所列情形，爰
    依原告之聲請，由其一造辯論而為判決。
二、按夫妻之一方為臺灣地區人民，一方為大陸地區人民者，其結婚或離婚之效力，
    依臺灣地區之法律，台灣地區與大陸地區人民關係條例第五十三定有明文。本件
    原告為台灣地區人民，被告為大陸地區人民，故關於兩造婚姻之效力，揆諸首揭
    法條規定，應適用臺灣地區之法律，合先敘明。
三、原告主張兩造於八十九年一月二十七日在大陸福建省莆田市結婚，詎被告於九十
    年十二月二日離境返回大陸後即一再表示無意返台與原告履行同居，且被告寫了
    一封信給原告，希望原告能與被告辦理離婚，並已向大陸福建省仙游縣人民法院
    訴請判決與原告離婚等情，有原告提出之財團法人海峽交流基金會證明書影本一
    件、結婚公證書影本一件、戶籍謄本一件、被告所寫信函影本一件、大陸福建省
    仙由游縣人民法院傳票、回證、通知書及民事訴狀等影本各一件，通知書及告知
    書等影本各二件為證，且經證人王重源到庭證稱屬實，而被告自九十年十二月二
    日出境後即未再入境之事實，亦有本院依職權函請內政部警政署入出境管理局所
    查詢之被告入出境資料可稽，復為被告所不爭執，堪認原告此部分之主張為真實
    。惟被告另外辯稱因在台期間，原告卻從不付給被告開支，被告在台期間全靠自
    己做手工賺點菲薄工資開支等語，惟為原告所否認，辯稱被告來台期間，原告從
    事輪椅器材業，被告在台之生活費用均由原告支付，至被告代工所賺得的錢都是
    寄回大陸等語。經查證人王重源於本院審理中證稱「被告來台期間從事手工業，
    原告則在家裡從事樂透彩券，原告未從事樂透彩券之前是從事殘障器材業，原告
    並沒有失業過。就我所知兩造的生活費用都是由原告支付，被告自己賺的錢並沒
    有拿出來，這些都是被告親自跟我講的。被告曾跟我說過原告賺的錢都不給她看
    ，只有給她費用」等語，而被告抗辯原告從不給付被告生活開支乙節，又未能舉
    證以實其說，被告此部分之抗辯即難採信。至被告抗辯原告猜疑心大，對被告不
    信任，有幾次懷疑被告偷原告錢，尤其有一次，原告還強行搜索被告的錢包，結
    果證明被告是清白的等語，原告則辯稱伊的手不方便，被告說原告強行搜被告的
    錢包是不實在的等語。惟查，姑不論原告是否曾經懷疑被告偷原告的錢，縱使被
    告此部分之抗辯為真實，本院認此尚不足以作為夫妻拒絕履行同居義務之正當理
    由。
四、按夫妻之一方以惡意遺棄他方在繼續狀態中者，為判決離婚之原因，民法第一千
    零五十二條第一項第五款定有明文。被告自九十年十二月二日返回大陸後，即未
    再返台與原告履行同居生活，且依據卷附被告所寫之書信，被告表示對不起原告
    ，因為不適應台灣的生活及雙方個性，所以決定不來台灣等語，是被告顯無不能
    同居之正當理由，故被告不僅有違背同居義務之客觀事實，亦有拒絕同居之主觀
    情事，顯係惡意遺棄原告於繼續狀態中，原告據以訴請離婚，依法並無不合，應
    予准許。
五、本件原告依據民法第一千零五十二條第一項第五款惡意遺棄之規定及同條第二項
    其他重大事由之規定請求離婚，而原告依據惡意遺棄之規定請求離婚部分既有理
    由，則原告依同條第二項請求離婚部分即毋庸再予審酌，附此敘明。
據上論結：本件原告之訴為有理由，依民事訴訟法第三百八十五條第一項前段、第七
十八條判決如主文。
中      華      民      國    九十二    年      九      月      三十    日
                                  臺灣彰化地方法院家事法庭
                                      法      官  詹秀錦
右為正本係照原本作成
如對本判決上訴應於判決送達後廿日內向本院提出上訴狀
                                      法院書記官  楊美芳
中      華      民      國    九十二    年      九      月      三十    日


司法院資訊處製作；財團法人民間司法改革基金會備份。
